臺灣板橋地方法院民事裁定　　　　　 100年度消債抗字第11號
抗　告　人　江力妍原名江思憶.
代　理　人　陳學驊律師
上列抗告人因消費者債務清理條例更生事件，對於中華民國100
年1月5日本院99年度消債更字第326號裁定提起抗告，本院裁定
如下：
    主  文
原裁定廢棄。
抗告人江力妍自民國100年5月12日下午4時起開始更生程序。
命司法事務官進行本件更生程序。
    理  由
一、本件抗告人於原審聲請意旨略以：抗告人積欠金融機構債務
    共新臺幣（下同）0000000 元，消費者債務清理條例施行前
    ，曾於民國95年9 月間參加中華民國銀行公會會員辦理消費
    金融案件無擔保債務協商機制，與最大債權金融機構臺灣新
    光商業銀行股份有限公司（下稱新光銀行）達成協商，約定
    自95年10月起，分84期，年利率3.5%，每月繳納15349 元。
    因抗告人胞弟經營父親工廠週轉不靈，故向抗告人借貸，後
    胞弟向地下錢莊借貸，抗告人為協助胞弟償還高利貸債務，
    致抗告人耗盡存款。復因抗告人於96年1 月小產，未能工作
    ，無固定收入，即無能力無法繼續依協商計畫還款而毀諾，
    且其無擔保或無優先權之債務總額未逾1200萬元，復未經法
    院裁定開始清算程序或宣告破產，故為此聲請更生等語。
二、原審以抗告人為胞弟償還債務未提出任何證據證明，且抗告
    人自身已負債，並無負擔胞弟借貸債務之義務。故將自己所
    得用以清償他人之債務，卻未優先清償自己之債務，顯然有
    違公平原則。而抗告人另以其96年1 月間小產，身體持續不
    適，無法勝任工作，不得已辭去工作，失去每月固定收入，
    故無法按月依協商計畫還款而毀諾為由。抗告人卻又於原審
    自承其95、96、97年度均失業，實際無任何薪資收入，與其
    前開主張已不相符，且抗告人前於95年7 月間向新光銀行申
    請債務協商時，稱其擔任安親班老師，每月收入2 萬元。原
    審認抗告人並未據實向陳報其收入狀況。又抗告人96年9 月
    起始毀諾，卻於96年1 月小產後仍能持續繳款，自難認其96
    年9 月間毀諾與其96年1 月間小產有何相當之因果關係。難
    認抗告人有何不可歸責於己致履行顯有重大困難之事由，因
    而駁回抗告人之聲請。
三、抗告人對原審裁定聲明不服，提起抗告，抗告意旨略以：
  (一)抗告人胞弟承接父親的工廠經營，雖然掛名其為負責人，但
    工廠是父親一生的心血，無法眼看家人多年來的經濟依靠週
    轉不靈，胞弟表示工廠週轉不靈時，抗告人當會出資助其度
    過難關，甚至向友人借款再轉借給弟弟。後因工廠財務持續
    不佳，胞弟也就無得償還借款，並無留存借款憑條。胞弟因
    為轉向地下錢莊借款，每月償還的數額連利息都無法打平，
    母親也因此將房子賣掉以清償此部分債務，在債臺高築之下
    ，工廠終究倒閉，胞弟也開始躲債，父母親因不堪地下錢莊
    派人連日騷擾，因此避居南投。抗告人並非故意僅清償弟弟
    的債務，再以無資力、無能力為由毀諾，而是畢竟家人情深
    ，實在不忍家中兩老老來沒有依靠，又因地下錢莊逼迫父母
    親趕快幫胞弟還債，抗告人因此不得不在經濟上多少協助弟
    弟。即便有衡量財力借貸給胞弟，對於自己的債務問題，並
    沒有置之不理，因此才在95年9 間與新光銀行協商還款計畫
    ，只是因抗告人除了每月還款計畫外，三天兩頭就接到家人
    的求援電話，而需陸續給予資助，故於96年8 月即耗盡存款
    而毀諾。原裁定認抗告人未優先清償自己的債務卻清償弟弟
    的債務有失公平，係未能體察抗告人一家人當時的經濟問題
    已經危急人身安全，又抗告人除協助胞弟的債務外，也同時
    按月履行還款計畫，並非故意毀諾。
  (二)抗告人多年前本為安親班老師，不過僅為兼差性質，雇主並
    未為抗告人投保勞健保，也無固定上課時間，工作並不固定
    正常，抗告人認並非「工作」、「職業」故原審陳報當時並
    未有工作，又抗告人究是95年亦或96年為安親班老師並不記
    得很清楚。由於「更生聲請前兩年」之收入與支出資料，抗
    告人著重在98年、99年兩年的資料，是以，原審除要求抗告
    人陳報此二年收支狀況外，復要求更早之前的細節，實顯過
    苛，尤其那一段時又剛好是抗告人面臨前述家人遭高利貸逼
    債的期間，造成陳述上的疏漏，絕非刻意隱匿收支況狀。抗
    告人在小產之前尚能兼差打工，由於小產後，體力不濟，無
    法久站，因此連兼差機會都沒有，所以頓失零星之收入，下
    過因為尚有部分存款，亦想解決自身的債務問題，所以除了
    耗盡存款如期繳款外，也向親友周轉，就此，皆可證明抗告
    人確有還款誠意與行動，只是因為身體況狀不佳後，導致漸
    漸的一貧如洗，始於96年9 月毀諾，原裁定連結小產與毀諾
    兩不同時間點，誤認抗告人還款之誠意，實難甘服。
  (三)爰請求廢棄原裁定，准予抗告人開始更生程序。
三、經查：
  (一)按債務人不能清償債務或有不能清償之虞，且無擔保或無優
    先權之債務總額未逾1200萬元者，於法院裁定開始清算程序
    或宣告破產前，得向法院聲請更生。法院開始更生程序之裁
    定，應載明其年、月、日、時，並即時發生效力，消費者債
    務清理條例第3條、第42條第1項、第45條第1項定有明文。
  (二)抗告人名下無資產，此有抗告人全國財產稅總歸戶財產查詢
    清單在卷可稽（見原審卷第24頁），堪信為真實。又抗告人
    95年度綜合所得稅各類所得資料清單收入36756 元，抗告人
    於原審陳稱係將勞工保險掛名於亨駿公司，無任何實際收入
    等語（見原卷第56頁），原審依新光銀行覆函資料所示抗告
    人與新光銀行務協商之際為安親班老師，每月收入2 萬元，
    認定抗告人未據實陳報其收入，惟抗告人陳稱其著重於更生
    聲請前兩年即98年、99年，而就其任安親班老師究為95年或
    96年已不復記憶。為此本院認有調查必要而命抗告人補正95
    年至97年間主要資金往來銀行帳戶存摺影本，抗告人自承95
    年7 月間與新光銀行協商之際確實於安親班工作，每月收入
    約2 萬元，此有抗告人100年3月25日陳報狀可證。是抗告人
    與最大債權銀行協商之際每月收入2 萬元、且協商約定每月
    繳納15349 元，核屬實情，應可認定。再依行政院主計處公
    佈之95年度臺北縣（目前改制為新北市）每人每月最低生活
    費用為9210元，抗告人並未確實提出95年間每月基本生活費
    用額之相關證明文件，本院爰以此金額認定為抗告人於95年
    間之每月基本生活費用額。準此，抗告人於協商之後每月收
    入2萬元，扣除協商款15349元後之餘額，顯不足以維持最低
    基本生活標準至明。且抗告人總債務高達127 萬餘元，抗告
    人復無其他資產，則綜合抗告人協商時全部收支及財產狀況
    ，評估抗告人已不能維持符合人性尊嚴之最基本生活條件，
    則抗告人不能履行清償協商款項，且無完全清償債務能力之
    可能，應堪採信。
  (三)次按債務人與金融機構協商成立者，不得聲請更生或清算，
    但因不可歸責於己之事由，致履行顯有重大困難者，不在此
    限；本條例施行前，債務人依金融主管機關協調成立之中華
    民國銀行公會會員，辦理消費金融案件無擔保債務協商機制
    與金融機構成立之協商，準用前項之規定，消費者債務清理
    條例第151 條第5、6項訂有明文。又按協商時債務人之每月
    收入扣除上開最低生活標準後，尚小於協商還款金額，雖協
    商後債務之收入支出狀況無明顯變化，但如協商後債務人用
    以填補收支狀況失衡之資金來源發生變動，且此項變動非屬
    可歸責於債務人之事由，例如：債務人原係以向親友借貸之
    方式填補資金之缺口，嗣後親友因無力借貸或停止借貸，致
    債務人無法履行協商之義務，亦屬協商成立後有不可歸責於
    己之事由，致履行顯有重大困難，而符合聲請更生之要件，
    法理甚明。經查抗告人於協商時每月收入約為2 萬元，然協
    商每月應償還之金額為15349 元等情，已如前述，則抗告人
    之收入扣除上開最低基本生活費用額後，明顯不足以清償協
    商每月應償款之金額。抗告人陳報至96年9 月間毀諾之前，
    曾與前配偶共營安親班（實際上未曾獲利，且經營不久，即
    停止營業。）資金關係緊密，抗告人帳戶內數筆匯款中有部
    分係給付抗告人之薪資、亦曾向抗告人父母借款、向親友借
    款渡日至耗盡存款等語，併檢附抗告人與前配偶聯名帳戶存
    摺影本、抗告人上海銀行存摺影本一紙為憑，已有詳實陳述
    其財務狀況；且抗告人在96年1 月間小產，於小產之前尚能
    兼差打工，由於小產後，體力不濟，無法久站，因此連兼差
    機會都沒有，所以頓失零星之收入，以補資金，業據提出診
    斷證明書在卷可稽（見原審卷第8 頁），亦堪認抗告人所述
    非虛。足徵抗告人其收入扣除支出後不足償還協商還款金額
    之資金係由他人即其前配偶、父母、親友支應，嗣親友停止
    借貸、支應，抗告人失去填補收入不足支應償還協商返還金
    額之資金來源，應屬不可歸責於己之事由。
  (四)抗告人自98年1月起任職於三榮公司每月薪資25000元，此有
    三榮公司99年11月出具之員工在職證明書在卷（見原審卷第
    27頁），至抗告人勞工保險先於同年7 月自該公司退保乙節
    ，抗告人陳稱為免債權人追債，因而先離職後於同年11月重
    回該公司上班，而每月薪水皆係現金支付，無存摺入帳證明
    ，此有抗告人99年12月17日陳報狀可憑（見原審卷第56頁）
    。是抗告人有薪資每月25000 元應可認定。再依行政院主計
    處公佈之99年度新北市每人每月最低基本生活費用為 10792
    元計算，則如扣除協商每月應償還之15349 元，則尚難維持
    最低基本生活費用額之支出。本件抗告人非無進入更生程序
    之實益。又抗告人負債總額約為0000000 元，均為無擔保或
    無優先權之債務。且抗告人曾於消費者債務清理條例施行前
    ，與各債權銀行就無擔保債務成立協商，約定每月償還1534
    9元，且抗告人僅係一般消費者，雖曾於95年6月間與另一人
    共同經營安親班，嗣二人於年12月結婚，但經營不理想，收
    入不足打平開銷，且營業額每月未逾20萬元以上（見本院卷
    第17頁）之事實，業據提出抗告人全國財產稅總歸戶財產查
    詢清單、債權人清冊、財產及收入狀況說明書、財團法人金
    融聯合徵信中心債權人清冊、存摺帳戶為證，堪認抗告人確
    已達有不能清償之程度。
四、綜上所述，抗告人僅係一般消費者，雖曾短期從事營業，但
    營業額未逾每月20萬元以上，其無擔保或無優先權之債務在
    1200萬元以下，先前雖與各債權銀行達成協議，但因不可歸
    責於己之事由，致履行上開協議顯有重大困難，且未經法院
    裁定開始清算程序或宣告破產，又查無消費者債務清理條例
    第6條第3項、第8 條或第46條各款所定駁回更生聲請之事由
    存在，則抗告人聲請更生，應屬有據。原裁定駁回抗告人更
    生之聲請，固非無據，惟抗告人提出目前月入25000 元之證
    明，且復無其他資產，嗣已補正不可歸責於己之詳實事由，
    致履行與債權銀行成立之協議顯有重大困難之事實，本院此
    為審究，抗告意旨求予廢棄原裁定，仍應認為有理由，自應
    由本院將原裁定廢棄，並裁准抗告人自100年5月12日下午4
    時起開始更生程序。又按法院裁定開始更生或清算程序後，
    得命司法事務官進行更生或清算程序，必要時得選任律師、
    會計師或其他適當之自然人或法人一人為監督人或管理人，
    消費者債務清理條例第16條第1 項定有明文。本件抗告人聲
    請更生既經准許，爰並依上開規定裁定得由司法事務官進行
    本件更生程序。
五、抗告人應於本件更生程序開始後，由債權人會議可決或由法
    院裁定認可其更生方案後方能實行，倘未能經債權人會議可
    決或經法院裁定認可，則依消費者債務清理條例第61條規定
    ，應續行清算程序，恐非有利於抗告人，故抗告人應禁止貪
    圖享受，需克己自持、節制慾望，不得為非必要生活之消費
    支出，依抗告人所陳述之支出費用，部分與其目前資力財務
    現況顯不相當之不必要支出行為，或為他人之債務而為清償
    之行為，是抗告人仍應知節度支出，提出足以為債權人接受
    或經法院認為公允之更生方案以供採擇，附此敘明。
六、據上論結，本件抗告為有理由，依消費者債務清理條例第45
    條第1 項、第16條第1 項、第15條、民事訴訟法第492 條前
    段，裁定如主文。
中    華    民    國    100    年    5    月    12    日
                  民事第二庭  審判長法  官  陳麗玲
                                    法  官  朱耀平
                                    法  官  李行一
以上正本證明與原本無異。
本裁定不得抗告。
本裁定已於100年5月12日下午4時公告。
中    華    民    國    100    年    5    月    12    日
                                    書記官  蔡於衡